【裁判字號】    97,易,1261
【裁判日期】    970508
【裁判案由】    侵占
【裁判全文】
臺灣臺中地方法院刑事判決              97年度易字第1261號
公  訴  人  臺灣臺中地方法院檢察署檢察官
被      告  丙○○
上列被告因侵占案件，經檢察官聲請簡易判決處刑（97年度偵字
第4283號），本院臺中簡易庭認不宜以簡易判決處刑，改依通常
程序審理，判決如下：
    主    文
丙○○無罪。
    理    由
一、公訴意旨略以：被告丙○○於民國97年1月2日晚上7時45分
    許，在臺中縣烏日鄉○○○路8號之臺灣高速鐵路有限公司
    臺中車站售票窗口買票時，見售票櫃檯左邊有乙○○遺失之
    黑色皮夾1只，竟意圖為自己不法之所有，而基於侵占遺失
    物之犯意，將該皮夾放進自己口袋後，逕自離去。嗣於翌（
    3）日早上6時40分許，始由丙○○之妻甲○○依皮夾內之名
    片撥打電話給乙○○之子後，而查獲上情，並扣得黑色皮夾
    1只、新臺幣（下同）1萬2千元、國民身分證、汽車駕照、
    花旗銀行信用卡、郵局金融卡、全民健康保險卡、警察人員
    服務證等各1張及名片3張（均經乙○○領回），因認被告涉
    犯刑法第337條之侵占遺失物罪等語。
二、按犯罪事實應依證據認定之，無證據不得認定犯罪事實；又
    不能證明被告犯罪者，應諭知無罪之判決，刑事訴訟法第15
    4條第2項、第301條第1項分別定有明文。又認定不利於被告
    之事實，須依積極證據，苟積極證據不足為不利於被告事實
    之認定時，即應為有利於被告之認定，更不必有何有利之證
    據（最高法院30年上字第816號判例參照）。又刑事訴訟法
    第161條第1項規定：檢察官就被告犯罪事實，應負舉證責任
    ，並指出證明方法。因此，檢察官對於起訴之犯罪事實，應
    負提出證據及說服之實質舉證責任。倘其所提出之證據，不
    足為被告有罪之積極證明，或其指出證明之方法，無從說服
    法院以形成被告有罪之心證，基於無罪推定之原則，自應為
    被告無罪判決之諭知（最高法院92年台上字第128號判例參
    照）。又刑法上之侵占罪，須持有人有變易原來持有意思而
    為不法所有之意思，始能成立。如僅將持有之物延遲交還或
    有其他原因，致一時未予交還，既欠缺主觀犯意，即難繩以
    侵占（最高法院82年臺上字第5065號判決意旨參照）。亦即
    侵占遺失物罪之成立，除須有行為人侵占他人遺失物之客觀
    行為外，並須行為人主觀上具有不法所有之意圖為必要。如
    行為人主觀上並無不法所有之意圖，即不能以該罪相繩。
三、本件公訴人認被告丙○○涉嫌侵占乙○○所有皮夾1只，無
    非係以扣押物品目錄表、遺失物認領保管單、烏日高鐵站售
    票櫃臺監視器畫面翻拍照片2張，及被告拾獲皮夾時，距離
    高鐵發車尚有15分鐘，被告可逕將皮夾送交櫃臺處理，且侵
    占罪為即成犯，即使被告於翌日清晨有歸還皮夾之動作，亦
    無礙犯罪之成立等為主要論據。訊據被告丙○○堅詞否認有
    何侵占遺失物犯行，辯稱：當晚撿到皮夾後，想上廁所，又
    因晚餐喝了很多酒，想酒醒後再處理皮夾的事，旋即趕8點
    的高鐵火車，回到家吃過妻子準備之宵夜後即在沙發上睡著
    ，隔天一早上班前，想到昨晚撿到皮夾的事，遂將皮夾交與
    妻子請妻子代為處理，後來在上班途中，接獲妻子電話，要
    求我回電話給皮夾主人，我有與皮夾主人張先生聯絡，張先
    生請我主動到高鐵站說明，約在臺中烏日高鐵站返還皮夾，
    據張先生說皮夾內的財物都沒有短少，我認為我沒有侵占遺
    失物的意思等語。
四、經查：
  (1)被害人乙○○所有之系爭黑色皮夾1只，於97年1月2日19時
    44分08秒許，經乙○○於購票中自行放置於臺中烏日高鐵站
    售票櫃臺上，於同日19時44分42秒離去時，將之遺忘於櫃臺
    上；嗣於同日19時45分15秒，被告前往同一售票櫃臺購票，
    於19時46分00秒，發現櫃臺上乙○○遺留之黑色皮夾，被告
    將皮夾拿起來打開翻看內部，之後將皮夾拿在左手上，此時
    櫃臺人員持信用卡簽單請被告簽名，被告彎身簽名後，以左
    手拿回信用卡，右手持黑色皮夾離去等情，業經本院當庭勘
    驗烏日高鐵站售票櫃臺第C188號監視錄影器錄影光碟屬實（
    見本院卷第11-12頁）。
  (2)證人甲○○於本院證稱：「（翌日）早上6點多的時候，我
    先生告訴我的，他說『老婆我昨日於高鐵撿到1個皮夾』，
    我先生告知我他撿到皮夾子後，他就將皮夾丟給我，我在皮
    夾內翻到的，在我先生告知我他撿到皮夾子後，他就將皮夾
    丟給我，我就一邊的化妝，一邊將皮夾打開看，翻到乙○○
    的名片及他的兒子的名片，我不確皮夾是何人所有，我就先
    打電話到乙○○局長辦公室，但當時可能太早沒有人接聽電
    話，後來我在另一張張先生的名片上看到一個手機電話，我
    就打電話給那位張先生，一開始都沒有人接聽，接通的時候
    大概是六點五十分，我告訴那位張先生說我撿到一個皮夾，
    他回應說不然麻煩你寄給我，因為當時我人在車上，我孩子
    提醒我不確定皮夾是否接聽電話的那位張先生的，所以我再
    度打電話與他確認皮夾是否他的，他請我再翻皮夾看裡面有
    什麼，我再度查看之後，我說我有看到一張乙○○局長的名
    片，那位張先生回應說那是我父親，我請那位張先生聯絡他
    父親，告知我們撿到他的皮夾，經由那位張先生聯絡乙○○
    之後，乙○○直接打電話跟我聯絡，本來乙○○說約在中壢
    的高鐵站，我歸還皮夾，後來又改說要約到台中烏日高鐵站
    ，因為他遺失的當晚已經有報備，要我們到場當面說明...
    與乙○○聯繫上時，當時大約是早上7點10分... 我跟先生
    於10點06分到達高鐵烏日站。到之後，我們歸還皮夾」等語
    ，證人甲○○上開證言就聯繫失主乙○○之過程、時間、返
    還皮夾之時間，均與證人乙○○於本院證述之情節相符，證
    人乙○○證稱：「我是到台北下車才知道皮夾不見了，1 月
    3日早上6點50幾分的時候，我兒子打電話給我，問我是否遺
    失皮夾，他說有一位小姐打電話給他，說他們有撿到皮夾。
    我在7點10分左右，經由我兒子得知該名小姐的電話，我就
    直接打電話給那位小姐，我請教她說皮夾於何處撿到，她說
    烏日高鐵站，她說是他先生撿到的皮夾... 取回皮夾後並無
    遺失任何金錢或證件」等語。
  (3)證人乙○○之子於皮夾遺失後翌日清晨6時50餘分，即接獲
    被告之妻詢問是否遺失皮夾之電話，是被告辯稱其於睡醒後
    立即將皮夾交給妻子處理一節，堪予採信。公訴人雖認侵占
    罪為即成犯，於為變異持有為所有之意思之際，侵占行為業
    已完成，不因事後返還而有異，然被告自前晚19時46分拾獲
    皮夾，至翌日清晨6時50分許委由妻子開始聯絡失主，及至
    10 時6分許親至烏日高鐵站返還皮夾為止，並無任何使用皮
    夾內現金或盜刷皮夾內信用卡等以所有人意思使用該皮夾及
    內部財物之行為，難認有何變異持有為所有之意。次按，拾
    獲他人財物，依法固不得據為己有，然若拾獲者願意主動將
    財物送回失主或送交警方處理，則屬優良道德之表現，是苟
    因拾獲者個人私事耽誤送警處理之時間，自亦無過份苛求拾
    獲者必先處理拾獲物而置個人私事於不顧之理，亦無從因拾
    獲者送警時間之合理耽誤而推論其有據為己有之侵占意圖。
    本件被告拾獲皮夾後旋即趕搭高鐵火車返家，返家後因疲累
    先行休息，至隔日清晨6時50分許開始聯絡失主，本院認尚
    屬合理正常處理拾獲物之情形，難以被告購票後距離高鐵發
    車尚有15分鐘、或返家後睡覺前未聯絡失主，遽行推論被告
    有變異持有為所有之侵占犯意。另參以被告與其妻之住居所
    位於桃園縣中壢市，為拾獲他人皮夾一事，猶願意耗費個人
    時間、金錢遠赴臺中烏日高鐵站返還皮夾，益徵被告並無侵
    占他人財物之犯意。是被告辯稱主觀上並無不法所有之意圖
    自非無據，與刑法第337條之侵占遺失物罪之構成要件尚屬
    有間。
五、綜上所述，本件無論直接證據或間接證據，其為訴訟上之證
    明，均未達通常一般人均不致有所懷疑，而得確信被告有侵
    占遺失物之不法所有意圖之程度。依照前開說明，應認公訴
    人所指被告侵占遺失物之不法所有意圖，無法獲得證明，應
    依法為無罪之判決。
據上論斷，應依刑事訴訟法第452條、第284條之1、第301條第1
項，判決如主文。
本案經檢察官丁○○到庭執行職務。
中    華    民    國    97    年    5     月    8     日
                      台灣台中地方法院刑事第二庭
                              法  官  陳姵君
上正本證明與原本無異。
如不服本判決，應於收受送達後10日內向本院提出上訴書狀（應
敘述具體理由並附繕本）。
上訴書狀如未敘述理由，應於上訴期間屆滿後20日內補提理由書
於本院。
                              書記官  莊金屏
中    華    民    國    97    年    5     月    8     日


司法院資訊處製作；財團法人民間司法改革基金會備份。
